【裁判字號】    89,訴,93
【裁判日期】    890214
【裁判案由】    確認派下權不存在
【裁判全文】
臺灣高雄地方法院民事判決  八十九年度訴字第九十三號
    原      告  張博富(祭祀公業張分管理人)
    被      告  乙○○
    訴訟代理人  甲○○
右當事人間確認派下權不存在事件，本院判決如左：
    主      文
原告之訴駁回。
訴訟費用由原告負擔。
    事      實
甲、原告方面：
一、聲明：求為判決確認被告就祭祀公業張分派下權不存在。
二、陳述：
  (一)坐落於高雄縣旗山鎮○○段一七一、一七二號土地，面積為二百二十三點六一平
    方公尺為祭祀公業張分之派下員所公同共有。
  (二)祭祀公業之起源及動機係以祭祀祖先之禮儀，一般供奉有牲禮酒菜之祭品，以享
    祖靈，耗費甚鉅，因之設置專供祭祀之田產，以其固定收益，辦理祭祀事宜，自
    可確經費之來源，祭祀公業則有一定獨立之田產，蓋祭祀公業多在祖厝之大廳祭
    弔，祭祀公業財產中，不以收益為目的，而專供以使用為目的者，應任請派下共
    同使用，例如公（大）廳、前庭、鼓井‧‧‧等，此財產多不另設使用區劃，任
    由派下員使用，又使用權不得讓與他人，此可見祭祀公業關於使用權，亦有身分
    法上之限制。祭祀公業係專供祭祀用之公同共有產業，所謂祭祀公業派下權，即
    係祭祀公業公同共有權利，故讓與該不動產公同共有權利，此仍係不動產權利之
    處分，祭祀公業大廳和田產是一體不可分離，亦是公同共有關係，經拋棄係就全
    部拋棄，不能僅拋棄部分而繼承部分，退步言之，大廳（祭祀祖先地方）為祭祀
    公業精神所在，與田產為一體之公同共有關係，除原告之家父張面生購買外，並
    無他人會購買。
  (三)被告為爭奪財產供己賭博玩樂，不惜以任何手段，企圖殺害原告全家，原告祖父
    黃東為保護祖母張不纏及家父張面生生命財產安全，遭被告及其妻張鳳祥打成重
    傷，後由被告之妻張鳳祥擔下所有刑責而入獄服刑，祖父係因此事英年早逝，被
    告所為，依民法第一千一百四十五條第一項第一款（訴狀誤載為第一項）規定已
    喪失繼承權。
  (四)祭祀公業之繼承依習慣，係以享有派下權之男系子孫或奉祀本家祖先之女子及從
    母姓之子孫為限，故民法所定之繼承於祭祀公業財產之繼承，不能全部適用。而
    所謂養子一語，包括過房子、螟蛉子、養女等等，所謂過房子係指收養同宗中其
    他家之男子為嗣之場合之養子，以立嗣為目的方可成為派下員。原告之高祖父張
    分依從習慣，延續張姓直系血親香火及繼承財產，傳承自然直系血親香火及繼承
    財產，方有曾祖母張烏肉未招婿生子，祖母張不纏招婿，可認被告並非曾祖母為
    立嗣而收養，純因被告本生父母柯家家境清寒，三歲喪父，其生母柯徐氏誥獨自
    扶養五名幼子，生活十分困苦，基於憐憫之心方收養，被告竟不知感恩，甚欲殺
    張不纏、黃東等人，被告之行為無人可原諒，豈能讓被告擁有派下權。
  (五)祭祀公業之祖厝大廳為祭祀祖先及安置祖先神位或靈位之場所，每年按時在祖厝
    大廳舉行嗣祭等活動，為長輩皆知，而被告不要參加祖厝大廳族中祭祀公業活動
    ，早為全部派下員所默認，又被告企圖破壞及阻撓本公業在祖厝大廳舉行祭祀公
    業活動，與訴外人徐榮良不法勾結，陷本公業之祖先牌位、靈牌無家可居，祖厝
    為原告曾祖母張烏肉花畢生心血所建，建物未保存登記，依法屬張烏肉之直系卑
    親屬所公同共有，並非原告家父個人所有，而祖厝大廳為本公業活動場所，不能
    出租收費，亦不能賣，亦不能躺著睡，被告若堅持派下權存在，可能涉及詐欺或
    偽造文書，被告代理人可能涉及偽證。
三、證據：提出祭祀公業張分派下全員證明書一紙、祭祀公業張分派下員系統表一紙
    、繼承系統表一紙、戶籍謄本四份、戶口名簿一紙、存證信函三份、本院七十八
    年度訴字第二四四五號答辯狀一份、本院八十六年度訴字第一七○三號民事裁定
    一份、高雄縣旗山鎮公所函一紙、年歲對照表一紙（以上均為影本）及地價謄本
    二紙為證。
乙、被告方面：
一、聲明：求為判決駁回原告之訴。
二、陳述：
  (一)被告係張烏肉以立嗣為目的所收養，依法自得享有派下權。
  (二)如非以立嗣為目的，被告即不會由本姓柯姓改為張姓。
  理      由
一、按確認法律關係成立或不成立之訴，非原告有即受確認判決之法律上利益者不得
    提起之為，民事訴訟法第二百四十七條定有明文。而所謂「即受確認判決之法律
    上利益」，係指法律關係之存否不明確，原告主觀上認其在法律上之地位有不安
    之狀態存在，此種不安之狀態，能以確認判決將之除去者而言。查祭祀公業派下
    權之存否，屬私權事項，不以鄉鎮公所是否准以列名為派下員或有否公告為必要
    ，是原告主觀上如認其對祭祀公業張分之派下權，因被告之爭執而有不安之狀態
    存在，此種不安之狀態，得以確認判決將之除去，原告提起本訴，即有確認利益
    ，合先敘明。
二、原告起訴主張：祭祀公業之繼承依習慣，係以享有派下權之男系子孫或奉祀本家
    祖先之女子及從母姓之子孫為限，享祀人張分依從習慣，為延續張姓直系血親香
    火及繼承財產，傳承自然直系血親香火及繼承財產，使派下員張烏肉未招婿生子
    ，雖派下員張烏肉收養被告為養子，然因其女張不纏招訴外人黃東為婿，可認被
    告並非為立嗣而收養，被告既非因立祀為目的而遭收養，自不得享有派下權；且
    被告不知感恩，甚欲殺派下員張不纏及夫黃東等人，被告之行為無人可原諒，依
    民法第一千一百四十五條第一項第一款規定，豈能讓被告享有派下權；況被告未
    參加祖厝大廳族中祭祀公業活動，且企圖破壞及阻撓公業在祖厝大廳舉行祭祀公
    業活動，並與訴外人徐榮良不法勾結，陷本公業之祖先牌位、靈牌無家可居等情
    ，為此訴請確認被告派下權不存在等語。
三、被告則以：被告係祭祀公業張分派下員張烏肉基於立嗣目的所收養，故將本姓柯
    姓從其養母張烏肉之姓，自得享有派下權等語，資為抗辯。
四、按「祭祀公業」，為某死亡者後裔公同共有祀產之總稱，而有關祭祀公業及其派
    下權，在我現行民法並無規定，自應依民法第一條規定，依習慣審理。原則上祭
    祀公業之設立人及其繼承人全部，均得為派下員，但得依各公業之規約或習慣限
    制之。又派下權，乃派下員對於祭祀公業所有之權利及義務之總稱，其派下員資
    格之認定，係以該祭祀公業之設立人及享有該設立人派下權之繼承人為限，是公
    業設立人之繼承人全部，因設立人之死亡，而取得派下權，自不問其為男、女或
    嗣子、養子均平等取得此權，惟於無子嗣得以祭祀祖先時，既有法定之養子制度
    ，以達傳宗接代及祭祀祖先之目的，即無不承認該養子有派下權之理，是如無子
    ，以立嗣為目的而收養異性男子為螟蛉子，依照內政部六十五年四月十二日台內
    戶字第六七九九七八號函釋，其應繼分與婚生子女同，雖其養親於立嗣後生育子
    女，而該嗣子女之應繼分，依照內政部六十年八月三十日台內字第四三三三六三
    號函釋，仍與婚生子女同以觀，螟蛉子與婚生子同，被上訴人係螟蛉子，自有派
    下權（最高法院八十四年度台上字第四四二號、八十七年度台上字第四一號、六
    十九年度台上字第三七四號、八十六年度台上字第一一五四號判決意旨，及台灣
    民事習慣調查報告第七三九頁至七四一頁參照）。又按祭祀公業派下權之喪失，
    其原因有二：一為基於派下員之意思，得自由讓與派下權於同一公業內之派下，
    於習慣上稱為「歸就」或「歸管」，二為非基於派下員之意思，如派下員死亡等
    （最高法院七十八年度台上字第一八八九號判決意旨參照）。查被告於日據時代
    大正十四年遭原告派下員張烏肉收養，並本姓柯姓改從養母之張姓一情，有兩造
    所不爭執之戶籍謄本一份在卷可憑，可信為真實。惟原告主張被告不得享有派下
    權者，無非係以被告非係因立嗣為目的而遭收養，且被告意圖殺害派下員張不纏
    、其夫黃東及另一派下員張面生，依民法第一千一百四十五條第一項第一款規定
    ，不得享有派下權；另被告未參加祖厝大廳族中祭祀公業活動，企圖破壞及阻撓
    公業在祖厝大廳舉行祭祀公業活動，並與訴外人徐榮良不法勾結，陷本公業之祖
    先牌位、靈牌無家可居等由為主要論據。是查：
  (一)被告係係於大正十四年（即民國十四年）十二月三日遭派下員張烏肉收養，被告
    係螟蛉子，且從養母張烏肉之姓，足認張烏肉係以立嗣為目的方收養被告。雖派
    下員張烏肉除收養被告外，另親生張不纏、張彩、張梅、張阿尾及張鍾博，然前
    四人均為女子，後一人雖為男子，惟係於大正十四年九月十二日死亡，又張不纏
    雖於昭和七年招婿訴外人黃東（餘三人為出嫁），並於昭和八年八月十六日親生
    一男子即派下員張面生等情，有兩造所不爭執之前述戶籍謄本在卷可參，然張不
    纏招婿及育有派下員張面生之時間均係於被告遭派下員張烏肉收養之後，是此，
    自不得以派下員張不纏事後係以招婿及育有派下員張面生後，遽可回溯推論派下
    員張烏肉非基於立嗣目的而收養被告，是參諸前開說明，被告既係螟蛉子，依法
    自有派下權，原告此一主張自不可採。
  (二)原告雖主張被告意圖殺害派下員張不纏、其夫黃東及派下員張面生，依據民法第
    一千一百四十五條第一項第一款規定，喪失繼承權而不得享有派下權云云，惟按
    民法第一千一百四十五條第一項第一款係規定「故意致被繼承人或應繼承人於死
    或雖未致死，因而受刑之宣告者」，依該規定，必須被告有致被繼承人張烏肉或
    應繼承人張不纏、張面生於死之故意及因而受有刑之宣告，且被告所喪失者應僅
    為對被繼承人張烏肉之繼承權，然依原告所述，暫不論屬實與否，被告係對黃東
    為傷害行為，然黃東並非繼承人，且被告並未因原告所述傷害行為已受有刑之宣
    告（依原告所述係被告之前妻張鳳祥入獄服刑），是原告援據民法第一千一百四
    十五條第一項第一款之規定，主張被告不得享有派下權云云，顯無可採。
  (三)再原告主張被告未參加祖厝大廳族中祭祀公業活動，企圖破壞及阻撓公業在祖厝
    大廳舉行祭祀公業活動，並與訴外人徐榮良不法勾結，陷本公業之祖先牌位、靈
    牌無家可居云云，惟參諸首揭說明，祭祀公業派下權之喪失原因須基於派下員之
    意思，或非基於派下員之意思，如派下員死亡等，是縱認被告確有原告所指述前
    開行為，然前情均非構成被告派下權資格之喪失原因，是原告此一主張，於法相
    悖，亦無可取。
五、本案事實已臻明確，原告其餘主張陳述及所提之證據，經本院審酌後，認於認定
    被告是否具有派下員資格無涉，自不予論究，併予敘明。
六、據上論結，原告之訴為無理由，依民事訴訟法第七十八條，判決如主文。
中      華      民      國    八十九    年      二      月     十四     日
                              臺灣高雄地方法院民事第五庭
~B法      官  張維君
右為正本係照原本作成。
如不服本判決，應於送達後廿日內，向本院提出上訴狀並表明上訴理由，如於本
判決宣示後送達前提起上訴者，應於判決送達後十日內補提上訴理由書（須附繕本）。
中      華      民      國    八十九    年      二      月     十四     日
~B法院書記官  梁瑜玲


司法院資訊處製作；財團法人民間司法改革基金會備份。
